臺灣臺中地方法院刑事判決　　　　　　100年度交訴字第369號
公　訴　人　臺灣臺中地方法院檢察署檢察官
被　　　告　章育斌
上列被告因公共危險案件，經檢察官提起公訴（100 年度偵字第
17231 號），茲本院判決如下：
    主  文
章育斌駕駛動力交通工具肇事，致人受傷而逃逸，處有期徒刑陸
月，如易科罰金，以新臺幣壹仟元折算壹日。
    犯罪事實
一、章育斌未考領有普通小型車駕駛執照，於民國100 年5 月27
    日下午2 時25分，駕駛車牌號碼OK─5545號自用小客車，沿
    臺中市○○區○○路往河南路方向行駛，途經西屯區○○路
    與文華路交岔路口附近處，欲駕駛上揭車輛由慢車道往左變
    換駛入快車道，適因吳智儀騎乘車牌號碼P9K ─966 號重型
    機車亦沿福星路往河南路方向直行。而章育斌本應注意汽車
    變換車道時，應讓直行車先行，並注意安全距離，而依當時
    情形，並無不能注意之情事，竟疏未注意禮讓直行車先行，
    而駕駛上揭車輛由慢車道往左變換逕行駛入快車道，因而前
    開自用小客車左後車門處碰撞吳智儀上揭機車右側處，並使
    吳智儀當場人車倒地，因而受有右鎖骨骨折之普通傷害【業
    據吳智儀於本院審理中撤回告訴，經本院另為不受理判決】
    。詎章育斌於肇事後，明知汽車駕駛人駕駛汽車肇事致人受
    傷，應隨即採取救護或其他必要措施，並向警察機關報告，
    而不得逕行駛離肇事現場，其駕駛汽車肇事致使吳智儀受傷
    ，竟基於駕駛動力交通工具，致人受傷而逃逸之犯意，未下
    車查看吳智儀所受傷勢，亦未召請他人救助或報警處理，旋
    即駕駛前開自小客車逃離現場。嗣經路人見狀報警，由警方
    到場並調閱設置於該處路口處之監視器之電磁記錄錄影畫面
    後，始循線查獲上情。
二、案經臺中市政府警察局第六分局報告臺灣臺中地方法院檢察
    署檢察官偵查起訴。
    理  由
一、證據能力部分：
  (一)按檢察官職司追訴犯罪，就審判程序之訴訟構造言，檢察官
    係屬與被告相對立之當事人一方，偵查中對被告以外之人所
    為之偵查筆錄，或被告以外之人向檢察官所提之書面陳述，
    性質上均屬傳聞證據。自理論上言，如未予被告反對詰問、
    適當辯解之機會，一律准其為證據，似有違當事人進行主義
    之精神，對被告之防禦權亦有所妨礙；然而現階段刑事訴訟
    法規定檢察官代表國家偵查犯罪、實施公訴，必須對於被告
    之犯罪事實負舉證之責，依法其有訊問被告、證人及鑑定人
    之權，證人、鑑定人且須具結，而實務運作時，偵查中檢察
    官向被告以外之人所取得之陳述，原則上均能遵守法律規定
    ，不致違法取供，其可信性極高，為兼顧理論與實務，乃於
    修正刑事訴訟法時，增列第159 條之1 第2 項，明定被告以
    外之人（含被害人、證人等）於偵查中向檢察官所為陳述，
    除顯有不可信之情況者外，得為證據，並於92年9 月1 日施
    行（最高法院94年度臺上字第7416號判決意旨參照）。又所
    謂「顯有不可信性」，係指陳述是否出於供述者之真意、有
    無違法取供情事之信用性而言，故應就偵查或調查筆錄製作
    之原因、過程及其功能等加以觀察其信用性，據以判斷該傳
    聞證據是否有顯不可信或有特別可信之情況而例外具有證據
    能力，並非對其陳述內容之證明力如何加以論斷，二者之層
    次有別，不容混淆（最高法院94年度臺上字第629 號判決要
    旨參照）。經查，證人吳智儀在檢察官偵查時，係以證人之
    身分，經檢察官告以具結之義務及偽證之處罰，經其具結而
    於負擔偽證罪之處罰心理下所為，係經以具結擔保其證述之
    真實性；且證人吳智儀於檢察官訊問時之證述（參見臺灣臺
    中地方法院檢察署100 年度偵字第17231 號偵查卷宗第21頁
    至第22頁），並無證據顯示係遭受強暴、脅迫、詐欺、利誘
    等外力干擾情形，或在影響其心理狀況致妨礙其自由陳述等
    顯不可信之情況下所為。證人吳智儀於偵訊時之陳述既無顯
    不可信之情況，依上開說明，自有證據能力。
  (二)按被告以外之人（包括證人、鑑定人、告訴人、被害人及共
    同被告等）於審判外之陳述雖不符刑事訴訟法第159 條之1
    至之4 之規定，而經當事人於審判程序同意作為證據，法院
    審酌該言詞陳述或書面陳述作成時之情況，認為適當者，亦
    得為證據，刑事訴訟法第159 條之5 第1 項定有明文。其立
    法意旨在於傳聞證據未經當事人之反對詰問予以核實，原則
    上先予排除。惟若當事人已放棄反對詰問權，於審判程序中
    表明同意該等傳聞證據可作為證據，基於尊重當事人對傳聞
    證據之處分權使訴訟程序得以順暢進行，上開傳聞證據則有
    證據能力（最高法院94年度臺上字第4890號判決要旨參照）
    。又按當事人、代理人或辯護人於法院調查證據時，知有第
    159 條第1 項不得為證據之情形，而未於言詞辯論終結前聲
    明異議者，視為有前項之同意，刑事訴訟法第159 條之5 定
    有明文。亦即，傳聞證據未經當事人之反對詰問予以核實，
    原則上先予排除，惟若當事人已放棄詰問或未聲明異議，基
    於證據資料愈豐富，愈有助於真實發現之理念，且強化言詞
    辯論主義，法院自可承認該傳聞證據例外擁有證據能力。經
    查，證人吳智儀於警詢中之陳述（參見警卷第17頁至第27頁
    ），雖均係被告以外之人於審判外之陳述，性質上屬傳聞證
    據，惟經檢察官、被告章育斌均同意作為證據，又本院審酌
    該言詞陳述作成時之情況，並查無其他不法之情狀，足認為
    得為本案之證據，依刑事訴訟法第159 條之5 之規定，有證
    據能力。
  (三)依刑事訴訟法第159 條第1 項規定：被告以外之人於審判外
    之言詞或書面陳述，除法律有規定者外，不得作為證據。而
    該條所謂「法律有規定者」，係指同法第159 條之1 至第15
    9 條之5 及第206 條等規定。又醫師法第12條第1 項規定：
    醫師執行業務時，應製作病歷，並簽名或蓋章及加註執行年
    、月、日。第2 項規定：前項病歷，除應於首頁載明病人姓
    名、出生年、月、日、性別及住址等基本資料外，其內容至
    少應載明下列事項：一就診日期。二主訴。三檢查項目及結
    果。四診斷或病名。五治療、處置或用藥等情形。六其他應
    記載事項。因此，醫師執行醫療業務時，不論患者是因病尋
    求診療，或因特殊目的而就醫，醫師於診療過程中，應依醫
    師法之規定，製作病歷，此一病歷之製作，均屬醫師於醫療
    業務過程中所須製作之紀錄文書，而且每一醫療行為均屬可
    分，因其接續之看診行為而構成醫療業務行為，其中縱有因
    訴訟目的，例如被毆傷而尋求醫師之治療，對醫師而言，仍
    屬其醫療業務行為之一部分，仍應依法製作病歷，則該病歷
    仍屬業務上所製作之紀錄文書，與通常之醫療行為所製作之
    病歷無殊，自屬刑事訴訟法第159 條之4 第2 款所稱從事業
    務之人於業務上所須製作之紀錄文書，而診斷證明書係依病
    歷所轉錄之證明文書，自仍屬本條項之證明文書（最高法院
    97年度臺上字第666 號判決要旨參照）。經查，卷附澄清綜
    合醫院中港分院100 年6 月10日診斷證明書1 紙（參見警卷
    第29頁）係由實際診療證人吳智儀之醫師姚振國，本於其醫
    療專業及診治證人吳智儀經過，性質上為醫師於例行性診療
    過程中，對病患為醫療行為，於業務上出具之證明書，足認
    上開診斷證明書應屬從事業務之人於業務上所製作之證明文
    書。此外，本院亦查無其他顯不可信情事，依上開說明，前
    揭診斷書得作為本案證據。
  (四)以下本案所引用被告以外之人於審判外之言詞或書面陳述（
    除理由欄一(一)(二)(三)所述部分外），而不符合刑事訴訟法第15
    9 條之1 至第159 條之4 之規定者，均經本院於審理時當庭
    直接提示而為合法之調查，檢察官、被告均同意作為證據，
    本院審酌前開證據作成或取得之狀況，均無非法或不當取證
    之情事，亦無顯不可信之情況，故認為適當而均得作為證據
    。是前開證據，依刑事訴訟法第159 條之5 之規定，均具有
    證據能力，先予敘明。
  (五)除法律另有規定外，實施刑事訴訟程序之公務員因違背法定
    程序取得之證據，其有無證據能力之認定，應審酌人權保障
    及公共利益之均衡維護，刑事訴訟法第158 條之4 定有明文
    。本案所引用之非供述證據，並無證據證明係實施刑事訴訟
    程序之公務員違背法定程序所取得，且檢察官、被告均未表
    示無證據能力，自應認均具有證據能力。
二、訊據被告固坦承曾於上揭時、地駕駛前開自用小客車，行經
    西屯區○○路與文華路交岔路口附近處等情，惟矢口否認有
    何肇事逃逸犯行，並辯稱：其駕駛車輛行經上揭路口處，因
    該處往來車輛很多，其未感覺車外有發生碰撞聲響，不知發
    生車禍云云。經查：
  (一)證人吳智儀分別於警詢中、於偵訊中具結均證稱：案發當時
    其騎乘車牌號碼P9K ─966 號重型機車沿西屯區○○路往河
    南路方向直行，途經西屯區○○路與文華路交岔路口附近處
    ，而被告駕駛上揭車輛自其騎乘機車之右後側方向之慢車道
    ，超越其所騎乘機車後，遂加速往左邊變換逕行駛入快車道
    ，欲至其所騎乘機車之左前方（參見警卷第19頁至第23頁、
    同上偵查卷宗第21頁）等語明確，爰審酌證人吳智儀上揭所
    述內容前後一致，並有道路交通事故現場圖1 紙（參見警卷
    第31頁）附卷可參；況自卷附監視器翻拍照片5 張、肇事車
    輛照片9 張（參見警卷第41頁至第45頁、第57頁至第65頁）
    所示內容觀之，被告駕駛車輛車體係依序自左側後方乘客座
    車身留有擦痕，直至左側後方車輪上方之車身亦留有擦痕之
    情狀，而證人吳智儀騎乘機車方向為直行車，已如前述，如
    被告車輛僅為直行車，並無任何左彎或左轉之行車方向，按
    理當無可能造成被告上揭車損情狀，顯見被告駕駛車輛行經
    上揭路口處，當有左轉或左彎之情狀，致使在該車輛右側行
    駛之機車與被告駕駛車輛發生擦撞後，而造成被告駕駛車輛
    車體發生上開車損情狀。是被告駕駛前開車輛，行至上揭所
    示交岔口處前，係沿臺中市○○區○○路往河南路方向行駛
    ，途經西屯區○○路與文華路交岔路口附近處，欲駕駛上揭
    車輛由慢車道往左變換駛入快車道之車輛，而證人吳智儀騎
    乘之機車，則為沿臺中市○○區○○路往河南路方向行駛之
    直行車之事實，應可認定。
  (二)又證人吳智儀分別於警詢中證述、於偵查中具結均證述：其
    於前揭時、地，騎乘機車行經西屯區○○路與文華路交岔路
    口附近處突遭被告駕駛上揭車輛，由其所騎乘機車之右後方
    慢車道超車並往左變換駛入快車道，因而前開自用小客車左
    後車門處碰撞其騎乘之機車右側處，並使其當場人車倒地，
    且受有右鎖骨骨折之普通傷害（參見警卷第19頁；同上偵查
    卷宗第21頁）等語明確，並有道路交通事故現場圖、道路交
    通事故調查報告表(一)(二)、肇事現場及監視器翻拍照片共計30
    張（參見警卷第31頁至第65頁）、澄清綜合醫院中港分院10
    0 年6 月10日診斷證明書1 紙（參見警卷第29頁）、車號查
    詢汽車及重型機車車籍資料各1 紙（參見本院卷宗第13、16
    頁）附卷可參，核屬相符。是被告駕駛車輛與證人吳智儀所
    騎乘機車於前揭時、地，發生碰撞，致使證人吳智儀人車倒
    地受傷，且造成被告駕駛車輛車體依序自左側後方乘客座車
    身留有擦痕，直至左側後方車輪上方之車身亦留有擦痕之事
    實，應堪認定。
  (三)至被告辯稱，其駕駛車輛行經上揭路口處，因該處往來車輛
    很多，其未感覺車外有發生碰撞聲響，不知發生車禍云云，
    惟查：
    1.證人吳智儀於偵訊中具結證稱：當日被告駕駛自用小客車
      ，係在肇事地點突然由其騎乘之機車右後方超越，並朝左
      轉欲超車至其所騎乘機車之左前方，致兩車發生碰撞，肇
      事後，被告隨即駕車駛離現場（參見同上偵查卷宗第21頁
      ）等語，是依證人吳智儀前揭所述內容，被告於前揭時、
      地與證人吳智儀所騎乘機車發生擦撞前，被告甫自同向後
      方超越證人吳智儀所騎乘機車，且被告駕駛車輛位置原係
      位於證人吳智儀騎乘機車之右後方，被告主觀上對於其超
      車後，其所駕駛車輛左後方有機車之事實，應知之甚詳。
      被告至肇事路口處欲左向由慢車道行駛至快車道之事實，
      已如前述，是被告對駕駛車輛超越證人吳智儀所騎乘機車
      後，不可能不知其駕駛車輛左轉由慢車道駛入快車道時，
      將影響左側駛來機車之行進動態不及閃避致兩車相撞，則
      證人吳智儀所騎乘機車因之倒地等情，被告豈有毫無察覺
      之可能，被告所辯，已與前揭事理有違。
    2.本案事故發生後，造成被告駕駛之車輛因而產生車體依序
      自左側後方乘客座車身留有擦痕，直至左側後方車輪上方
      之車身亦留有擦痕之情狀，已如前述；況證人吳智儀騎乘
      機車與被告所駕駛車輛發生碰撞後，證人吳智儀係人車倒
      地之情狀，業經本院勘驗肇事路口監視器錄影電磁紀錄物
      屬實，此有本院勘驗筆錄1 份（參見本院卷宗第55頁）附
      卷可參，參酌該車損情狀及證人吳智儀於碰撞後瞬間人車
      倒地等情觀之，堪認被告駕駛自用小客車與證人吳智儀騎
      乘機車發生擦撞之聲響、證人吳智儀所騎乘機車倒地撞擊
      後所產生之聲響，當非細微，且會造成被告駕駛車輛車身
      相當程度之震動，被告既無任何聽力障礙，且手握方向盤
      駕駛車輛，當無可能未聽聞該撞擊聲響，亦無可能完全無
      法感覺車身受有相當程度震動。是被告所述其在車內未發
      覺所駕車輛與證人吳智儀所騎乘機車發生碰撞云云，顯與
      事理常情有違，當係事後卸責之詞，不足採信。
  (四)按汽車駕駛人駕駛汽車肇事致人受傷或死亡者，應即採取救
    護措施及依規定處置，並通知警察機關處理，不得任意移動
    肇事汽車及現場痕跡證據，違反者處新臺幣3 千元以上9 千
    元以下罰鍰；前項駕駛人肇事致人受傷而逃逸者，吊銷其駕
    駛執照，道路交通管理處罰條例第62條第3 、4 項分別定有
    明文，此為一般駕駛人所知悉並確實遵守之事項。又因道路
    交通事故之發生，常非於己之鄰親家裡，時有告救不能情事
    ，乃科以肇事者須即採取救護或其他必要措施，並應向警察
    機關報告之法定義務，以防因就醫延誤致生無謂傷亡，並俾
    得通知傷亡者家屬到場，以明責任，是凡肇事人於行車肇事
    致人受傷或死亡，未即採取救護或其他必要措施，並向警察
    機關報告，即駕車逃逸者，均應依該規定處罰，至其嗣後是
    否受刑事訴追及已否與被害人達成民事和解，賠償損失，對
    其應受處罰乙節，並不生影響。職是之故，汽車駕駛人駕駛
    汽車肇事，不論其責任之歸屬為何，即有義務留在肇事現場
    ，採取救護或其他必要措施，並向警察機關報告，以維護他
    人之生命與其他用路人之交通安全。其立法目的，既係促使
    駕駛人於肇事致死傷後，能對被害人即時救護，報告警察機
    關，以減少死傷，是該罪之成立祇以行為人有駕駛動力交通
    工具肇事，致人死傷而逃逸之事實為已足（最高法院92年度
    臺上字第4468號刑事判決意旨參照）。另按刑法第185 條之
    4 肇事逃逸罪，以駕駛動力交通工具肇事，有致人死傷而逃
    逸之事實，為其犯罪構成要件，不以行為人明知被害人有死
    傷情形為必要（最高法院91年度臺上字第137 號刑事判決意
    旨參見）。經查，被告駕駛車輛與證人吳智儀所騎乘機車發
    生擦撞，致使證人吳智儀人車倒地，因機車之防護力與汽車
    相去甚遠，機車倒地時，機車騎乘者之身體與地面、機車車
    身摩擦撞擊，常因防護力不足，造成機車騎乘者往往非死即
    傷，此為一般人所周知，被告既知其駕駛車輛與證人吳智儀
    騎乘之機車發生擦撞，造成機車及騎乘者均倒地，已如前述
    ，被告理應對證人吳智儀當場受有傷害之情況已有認識，竟
    未採取救護或其他必要措施，並向警察機關報告，即行駕車
    離去，其肇事逃逸之事實，已甚灼然。至本案車禍事故，被
    告究竟有無過失，實與其是否應負肇事逃逸罪責無涉，附此
    敘明。
  (五)綜上所述，被告前開辯稱，應屬臨訟卸責之詞，核與前揭事
    證不符，均無足採信。本案事證明確，被告上揭肇事逃逸犯
    行，應堪認定。
三、核被告所為，係犯刑法第185 條之4 駕駛動力交通工具，致
    人受傷而逃逸罪。按刑法第185 條之4 肇事逃逸罪之立法意
    旨，係為維護交通安全，加強救護，減少被害人之死傷，促
    使駕駛人於肇事後，能對被害人即時救護，方增設本條處罰
    規定；且按刑法第185 條之4 所謂肇事逃逸罪，係屬舉動犯
    ，僅需行為人有此肇事逃逸之行為即為已足。又道路交通管
    理處罰條例第86條第1 項規定：「汽車駕駛人，無駕駛執照
    駕車、酒醉駕車、……，因而致人受傷或死亡，依法應負刑
    事責任者，加重其刑至二分之一。」，依其文義觀察，係以
    無駕駛執照或酒醉之人駕駛汽車，因過失致人受傷或死亡，
    應負刑法第284 條、第276 條之過失傷害或過失致人於死罪
    責者，始有其適用甚明；至刑法第185 條之4 之肇事逃逸罪
    ，則在處罰駕駛動力交通工具者，於肇事致人死傷後而逃逸
    之行為，尚不在得依前揭道路交通管理處罰條例第86條第1
    項之規定加重其刑之範圍（最高法院92年度臺非字第50號判
    決要旨參照）。經查，被告未考領有普通小型車駕駛執照而
    駕駛自用小客車等情，業據被告於本院審理中所自承，且有
    交通部公路總局臺中區監理所臺中市監理站100 年10月12日
    中監中字第100000984 號函、證號查詢汽車駕駛人資料各1
    紙（參見本院卷宗第24、12頁）附卷可參，是本案被告無照
    駕駛肇事後逃逸之行為，依前揭說明，尚無道路交通管理處
    罰條例第86條第1 項加重其刑之適用，併予敘明。爰審酌被
    告駕車肇事致人受傷後，竟未下車查看及協助救護，置被害
    人吳智儀受傷於不顧，竟擅離肇事現場，犯後飾詞否認犯行
    ，原不宜量刑過輕，惟念其犯後已與被害人吳智儀達成和解
    ，並經被害人吳智儀於本院審理中，表示撤回過失傷害告訴
    ，此有聲請撤回告訴狀1 份（參見本院卷宗第39頁）在卷可
    徵，顯見被告確有以實際行動填補被害人吳智儀所受損害等
    一切情狀，量處如主文所示之刑，並諭知易科罰金之折算標
    準。
據上論斷，應依刑事訴訟法第299 條第1 項前段，刑法第185 條
之4、第41條第1項前段 ，判決如主文。
本案經檢察官王淑月到庭執行職務。
中    華    民    國   100    年    12    月    15    日
                  刑事第二庭     審判長法  官 鄭永玉
                                       法  官 潘曉玫
                                       法  官 唐中興
以上證明與原本無異。
如不服本判決，應於判決送達後10日內，向本院提出上訴狀。
中    華    民    國   100    年    12    月    15    日
                                       書記官 簡雅文
【附錄本案判決論罪科刑法條全文】：
中華民國刑法第185條之4
駕駛動力交通工具肇事，致人死傷而逃逸者，處 6 月以上 5 年
以下有期徒刑。